【裁判字號】    99,消債清,75
【裁判日期】    990830
【裁判案由】    清算事件
【裁判全文】
臺灣板橋地方法院民事裁定            99年度消債清字第75號
聲  請  人  甲○○
代  理  人  林彥苹律師
上列當事人因消費者債務清理事件聲請清算，本院裁定如下：
    主  文
聲請駁回。
聲請費用由聲請人負擔。
    理  由
一、本件聲請意旨略以：聲請人因有不能清償債務之情事，目前
    債務總金額為新臺幣（下同）1,535,791 元，前於民國95年
    間曾依照中華民國銀行公會會員辦理無擔保債務協商機制，
    與最大債權金融機構即中國信託商業銀行股份有限公司（下
    稱中國信託銀行）達成協商，惟因聲請人所經營之家庭美髮
    ，近年生意不佳，致無法按時清償債務。而聲請人平均每月
    收入約為15,000元，有賴房東同意延緩支付租金及部分客戶
    偶爾提供食物，始能勉強維持生活。又聲請人年事已高，除
    美髮技術外，並無其他技藝在身，且身體健康狀況不佳，另
    尋工作不易，故實有不可歸責於己致履行顯有重大困難之事
    由，爰依法聲請清算等語。
二、按債務人與金融機構協商成立者，不得聲請更生或清算，但
    因不可歸責於己之事由，致履行顯有重大困難者，不在此限
    ；本條例施行前，債務人依金融主管機關協調成立之中華民
    國銀行公會會員辦理消費金融案件無擔保債務協商機制與金
    融機構成立之協商，準用前項之規定，消費者債務清理條例
    （下稱消債條例）第151 條第5 項、第6 項分別定有明文。
    此項意旨乃在避免債務人任意毀諾已成立之債務清償方案，
    濫用更生或清算之裁判上債務清理程序。蓋債務人於協商成
    立後，應秉持誠信履行所約定之還款條件，如認該清償方案
    履行有其他不適當之情形，自仍應再循協商途徑以資解決。
    是債務清償方案成立後，僅於其後發生情事變更，在清償期
    間收入或收益不如預期，致該方案履行困難甚或履行不能，
    因不可歸責於己之事由，始能聲請更生或清算。而所謂不可
    歸責於己之事由，係指出於非己身所能控制之自然力或其他
    人為事由，具有猝然性而不能預知，非人力所能參與或所能
    阻止，而陷於不能履行承諾償還自己之債務者而言。又聲請
    更生或清算不合程式或不備其他要件者，法院應以裁定駁回
    之，但其情形可以補正者，法院應定期間先命補正，復為消
    債條例第8 條所明定。
三、查本件聲請人前於消債條例施行前，曾依照中華民國銀行公
    會會員辦理消費金融案件無擔保債務協商機制，與最大債權
    金融機構中國信託銀行達成協商，約定聲請人自95年7 月起
    ，分80期，利率3.88% ，每月清償19,119元，依各債權銀行
    債權金額比例清償各項債務，至全部清償為止，然聲請人僅
    繳納1 期，並於95年9 月經債權銀行通報毀諾等情。業據中
    國信託銀行提出協議書、無擔保債務還款計劃等件影本各1
    份為證，並有花旗銀行99年5 月12日民事陳報狀在卷可參，
    且觀諸聲請人提出之財團法人金融聯合徵信中心債權人清冊
    中「是否曾參與銀行公會債務協商」欄註記「Y 」一節亦明
    。準此，本件聲請人依上開協商機制與最大債權金融機構協
    商成立後，再向本院聲請清算，尚須符合「不可歸責於己之
    事由致履行顯有重大困難」之要件，方為適法。經查：
(一)、聲請人固主張其自營家庭美髮，平均每月收入約15,000元，
    已不足支付房租及生活費用等語，然聲請人於協商之際，對
    於本身之經濟狀況應知之綦詳，其既同意最大債權銀行之無
    擔保債務還款計劃，理應已盱衡自己之償債能力，並已思量
    資金來源之籌措管道，甚或有其他收入，自應本諸誠信原則
    履行協商條件。聲請人縱有一時履行不便，仍應再循協商途
    徑謀求解決，而非任意選擇毀諾。又聲請人收受本院於99年
    4 月30日所為之民事裁定後，雖於99年5 月17日提出陳報狀
    ，惟仍未具體陳明其於協商成立後有何不可歸責於己之事由
    ，亦未能釋明其毀諾前後之收入及支出有何重大變化，則聲
    請人僅繳納1 期即無故未繼續履行協商債務，應認其毀諾係
    屬可歸責於聲請人自己之事由所致。
(二)、聲請人雖又主張其年事已高，除美髮技術外，並無其他技藝
    在身，且身體健康狀況不佳，另尋工作不易，故履行債務顯
    有重大困難云云。惟查，聲請人現年近51歲，其屆法定退休
    年齡尚得工作逾14年，且聲請人自66年9 月14日起迄今均以
    臺北市或彰化縣理燙髮美容業職業工會為投保單位加入勞保
    ，從事美髮業已逾20年，此有聲請人之勞工保險被保險人投
    保資料表在卷可憑，足見聲請人具有勞動能力及優良技術能
    力，倘其願意積極努力工作，當可期待更高收入所得，而逐
    月清償其所積欠之債務，客觀上殊難認為其有不能清償或不
    能清償之虞之情事。至聲請人雖陳稱身體狀況不佳，然並未
    提出任何證據以實其說，更未證明對其清償能力有何具體影
    響，是聲請人上開主張，自不可採。再依聲請人所提出之國
    華人壽保險單、遠雄人壽人身保險單及郵局存摺所示，其迄
    今每月猶有餘力繳納非維持生活必要之保險費約計1,635 元
    （542+1093＝1635），自難認其毫無清償債務之能力。是以
    ，本件清算之聲請，亦不符合消債條例第3 條所定之要件。
四、再按，消債條例所規定之清算制度，實質上即為破產法上破
    產之特別程序，其目的乃在使債權人獲得公平之受償，以使
    債務人在經濟上得有更生之機會，防止社會經濟發生混亂。
    清算制度並非在使債務人恣意消費所造成之債務，轉嫁予債
    權人負擔。債務人之免責制度，應在鼓勵勤勞誠實之債務人
    ，而非縱容投機不誠實之債務人奢侈浪費，倘債務人於聲請
    清算前之相當期間內，利用信用金融之機會，恣意為非屬通
    常生活所需之鉅額消費或作奢侈性、浪費性之消費，而不在
    意日後履行返還之能力，反而算計消債條例中之免責制度，
    濫用債務清理程序以規避其應負擔之償還責任，自與本條例
    之立法意旨有違。此觀消債條例第134 條第4 款對於因浪費
    、賭博或其他投機行為，致財產顯然減少或負擔過重之債務
    ，而生開始清算之原因，法院應為不免責之裁定甚明。故法
    院審查債務人清算之聲請時，倘債務人於聲請清算前之相當
    期間內，為鉅額消費或作奢侈性、浪費性之商品或服務消費
    ，而與其通常生活所需顯不相當，或有其他情事，在客觀上
    顯係濫用清算程序以規避其應負擔之償還責任，有違誠信原
    則時，應認法院得裁定駁回債務人清算之聲請，資以衡平債
    權人及債務人之權益（最高法院96年度台抗字第660 號、97
    年度台抗字第482 號裁定意旨參照）。
(一)、經查，依據債權人中國信託、花旗銀行、澳盛銀行台北分公
    司（原荷蘭銀行）、渣打銀行、遠東銀行（原友邦信用卡公
    司）、玉山銀行及臺灣企銀向本院陳報聲請人使用信用卡消
    費、預借現金或申請信用貸款明細之結果（見本院卷第39頁
    至第134 頁、第156 頁至第159 頁），聲請人所為之消費不
    乏屢有燦坤3C分期、美商如新華茂公司、汽車公司、油料燃
    料、百貨量販、服裝飾品、保險費等鉅額支出，核非屬維持
    生活所必要之消費。甚且，聲請人有如附表所示密集且高額
    借款之情形，其單月借貸金額均高達10萬元以上，更有高達
    69萬元之借貸紀錄，已逾一般日常生活之合理花費，亦顯高
    於聲請人所陳報之每月收入，足認聲請人確有奢侈、浪費之
    情形。是聲請人之負債原因顯與其不當消費之情形有關，聲
    請人恣意為非屬民生必需之鉅額消費或作奢侈性、浪費性之
    消費，而不在意日後履行返還償債之能力，自與前開立法本
    旨有違，且堪認有消債條例第134 條第4 款所稱：「因浪費
    、賭博或其他投機行為，致財產顯然減少或負擔過重之債務
    ，而生開始清算之原因」情事存在，其情節非屬輕微。此外
    ，聲請人申請信用貸款之數額，均實屬過高，顯與其通常生
    活所需並不相當，其既陳自94年1 月1 日起從事家庭美髮業
    之平均每月營業額僅為1 萬元至2 萬元不等，明知於超越自
    己本身所能負擔之債務時，猶未撙節開銷反而大肆舉債致負
    擔過重之債務，客觀上足認有濫用清算程序以規避債務償還
    之道德風險，亦有違誠信原則，依前揭說明，應駁回其清算
    之聲請。
(二)、又本件聲請人既有消債條例第134 條第4 款所定不免責之事
    由存在，縱經清算終了亦不得免責，則清算程序終了後，聲
    請人所負擔之債務狀態與清算程序開始前並無不同，所進行
    之清算程序即乏實益，為免損及債權人利益，並減少程序之
    浪費，本院亦得逕駁回聲請人開始清算之聲請，附此敘明。
五、綜上所述，本件聲請人於協商時盱衡自身之經濟狀況而簽立
    協議書，自應依協議條款履行債務，且未能釋明於協商成立
    後有何不可歸責於己之事由致履行顯有重大困難之要件。又
    其為具有優良技術及勞動能力之人，亦難認有不能清償債務
    之情事。再參以其於聲請清算前之相當期間內，所為鉅額消
    費或奢侈性、浪費性之商品或服務消費，以及大量密集借款
    ，客觀上顯係濫用清算程序以規避其應負擔之償還責任，而
    有違誠信原則。是其聲請清算，於法未合，且該欠缺又無從
    補正，應予駁回，爰裁定如主文。
六、另銀行公會針對95年度銀行公會協商案件已毀諾之客戶，業
    已決議可申請「個別協商一致性方案」，即由最大無擔保債
    權銀行依據前置協商清償方案之精神和原則，與債務人重新
    協商議訂符合債務人繳款能力之月付款金額，該方案最長為
    180 期，利率最低為0%。是聲請人如認原清償協議之金額、
    利率、期數有調整之必要，或確有短暫經濟上困難之情事，
    自仍得與最大無擔保債權銀行再行協商調整，而無任意選擇
    毀諾聲請清算之理。至於所繳納郵務送達費2,720 元，則待
    本件清算聲請事件確定後，如尚有剩餘郵資餘額，再予檢還
    聲請人，附此敘明。
中    華    民    國    99    年    8     月    30    日
                  民事第三庭    法  官  邱育佩
以上正本係照原本作成。
如不服本裁定應於送達後10日內向本院提出抗告狀，並繳納抗告
費新臺幣1,000 元。
中    華    民    國    99    年    8     月    30    日
                                書記官  彭麗紅
附表：
┌──┬────┬──────┬──────┬─────┬───────┐
│編號│債權人  │交易日期或  │匯入日期    │借款金額  │備  註        │
│    │        │貸款日期    │            │（新臺幣）│              │
├──┼────┼──────┼──────┼─────┼───────┤
│ 1  │澳盛銀行│92年6 月9 日├──────┤6 萬元    │              │
├──┼────┼──────┼──────┼─────┼───────┤
│ 2  │澳盛銀行│93年5 月4 日├──────┤218,000 元│              │
├──┼────┼──────┼──────┼─────┼───────┤
│ 3  │中國信託│93年11月3 日│93年11月3 日│50萬元    │匯入499,970元 │
├──┼────┼──────┼──────┼─────┼───────┤
│ 4  │聯邦銀行├──────┤93年11月4 日│194,000 元│郵局存摺資料  │
├──┼────┼──────┼──────┼─────┼───────┤
│ 5  │澳盛銀行│94年3 月29日│94年3 月29日│136,000 元│              │
├──┼────┼──────┼──────┼─────┼───────┤
│ 6  │澳盛銀行│94年6 月16日│94年6 月16日│26,000元  │              │
├──┼────┼──────┼──────┼─────┼───────┤
│ 7  │臺灣企銀│94年6 月30日├──────┤15萬元    │              │
├──┼────┼──────┼──────┼─────┼───────┤
│ 8  │花旗銀行│94年7 月20日│94年7 月21日│58,000元  │              │
├──┼────┼──────┼──────┼─────┼───────┤
│ 9  │中國信託│94年7 月25日│94年7 月26日│10萬元    │              │
├──┼────┼──────┼──────┼─────┼───────┤
│ 10 │中國信託│94年8 月16日│94年8 月17日│5 萬元    │              │
├──┼────┼──────┼──────┼─────┼───────┤
│ 11 │中國信託│94年8 月24日│94年8 月24日│5 萬元    │              │
├──┼────┼──────┼──────┼─────┼───────┤
│ 12 │中國信託│94年9 月2 日│94年9 月5 日│5 萬元    │              │
├──┼────┼──────┼──────┼─────┼───────┤
│ 13 │中國信託│94年9 月30日│94年10月3 日│5 萬元    │              │
├──┼────┼──────┼──────┼─────┼───────┤
│ 14 │玉山銀行│94年11月8 日│94年11月8 日│10萬元    │匯入93,470元  │
├──┼────┼──────┼──────┼─────┼───────┤
│ 15 │渣打銀行│94年11月2 日│94年11月10日│189,00元  │              │
└──┴────┴──────┴──────┴─────┴───────┘

司法院資訊處製作；財團法人民間司法改革基金會備份。
